【裁判字號】    89,訴,1179
【裁判日期】    900906
【裁判案由】    所有權移轉登記
【裁判全文】
臺灣桃園地方法院民事判決  八十九年度訴字第一一七九號
    原      告    丙○○
    被      告    乙○○
    參  加  人    甲○○
右當事人間請求所有權移轉登記事件，本院判決如左：
    主      文
原告之訴駁回。
訴訟費用由原告負擔。
    事      實
甲、原告方面：
  一、聲明：被告應將其所有坐落桃園縣新屋鄉○○○段崁頭厝小段第八四二、八四
      二—一、八四三、八四三—一地號，如附表所列四筆土地（下稱系爭土地），
      各筆土地應移登記應有部分一０００分之二二五與原告所有。
  二、陳述：
（一）、系爭土地原係訴外人許雲祥、彭明達、謝宏森、徐秀完、甲○○五人合夥出
        資，於民國八十四年間以許雲祥名義向鈞院強制執行拍賣程序標買，於取得
        權利移轉證書後，即登記為許雲祥所有。許雲祥受託登記取得訟爭土地所有
        權之後，將其合夥之權利一０００分之一００讓與合夥人徐秀完，而另一合
        夥人甲○○就其出資額一０００分之二二五之權利，則於八十五年十一月七
        日全數讓與原告，先前受託登記之許雲祥因已讓與其合夥之全部權利，對訟
        爭土地已無權利，嗣經現合夥人即原告、及訴外人彭明達、謝宏森、徐秀完
        四人全体之同意，乃將訟爭土地所有權於八十六年一月二十日改信託被告乙
        ○○之名義登記，為擔保全体合夥人之權利、並由乙○○以系爭土地供原告
        及其他合夥人設定抵押權，在抵押權設定契約書約定事項內，並表明係「共
        同出資承購農地無法登記聯名，做此設定之保障」。
（二）、系爭土地先前因受土地法第三十條規定農地不得共有之限制，乃信託被告名
        義登記，現土地法第三十條已刪除，原告合夥出資為一０００分之二二五，
        自得依出資比例請求被告將系爭各筆土地移轉登記應有部分一０００分之二
        二五與原告所有，原告本於上開事實之主張，曾請求被告辦理移轉所有權，
        但為被告所拒，爰以本件訴訟起訴狀繕本之送達，兼作為終止信託契約之意
        思表示，本件信託契約既已終止後，被告即負有移轉返還之義務，爰本於信
        託物返還請求權，提起本件訴訟。
（三）、對被告及被告參加人抗辯之陳述：參加人甲○○係於八十五年十一月七日與
        原告訂立不動產轉讓契約書，將系爭土地之權利轉讓與原告，約定價金為新
        台幣（下同）一百五十萬元，約定之價金雖未記載於「不動產轉讓契約書」
        之內，惟於訂約後約一週，原告即將現款一百五十萬元交付參加人，並與其
        同赴台灣銀行桃園分行購買本票，參加人取得一百五十萬元之本票後，即使
        用於鈞院八十五年民執字第二五一八號假扣押事件，作為假扣押之擔保金。
        原告已依約給付價金，系爭土地權利之轉讓契約自屬合法有效，且雙方訂立
        之轉讓契約書係由訴外人蔡旻儒代理制作，蔡旻儒亦列為契約之見證人，而
        蔡旻儒於鈞院證稱：「不動產轉讓契約書、係由其制作」。參加人否認轉讓
        契約書立約人項下甲方「甲○○及簽名及指印」並非由其親自簽署按捺，但
        經鈞院囑託憲兵司令部鑑定結果認定：「送鑑不動產轉讓契約書上甲方立約
        人欄『甲○○』簽名字跡下指紋與89.9.14.日甲○○指紋卡上左拇指紋相符
        」。依上述鑑定結果、既已證明參加人在其姓名之下所捺指紋與左拇指紋相
        符，則轉讓契約之真正已無庸置疑，參加人所為抗辯顯然不實。
  三、證據：提出不動產共有契約書影本一份、土地所有權狀影本四紙、抵押權設定
      契約書影本一紙、不動產轉讓契約書影本一紙、存證信函影本一份、土地登記
      謄本一份、土地建物異動清冊謄本一份，並聲請訊問證人蔡明雄（即蔡旻儒）
      。
乙、被告方面：
  一、聲明：原告之訴駁回。
  二、陳述：被告確實是信託契約之受託人，故就系爭土地所有權而言，被告僅是單
      純出名之登記名義人，不享任何權利，被告亦願意將土地返還所有權人，惟對
      於實際所有權人究竟為誰，權利範圍多少，被告並不清楚，是被告自不能擅自
      將系爭土地產權過戶予原告。
丙、參加人方面：
  一、聲明：原告之訴駁回。
  二、陳述：參加人於八十四年與訴外人許雲祥、彭明達、謝宏森、徐秀完合夥出資
      購得系爭土地，並將之信託登記於許雲祥名下，後許雲祥將其合夥權利轉售與
      另一合夥人徐秀完，於徵得全體合夥出資人同意後，將系爭土地改信託被告名
      下，當時參加人因瑣事煩雜，對土登記作業程序不懂，遂委託原告代為處理系
      爭土地登記相關問題，後原告竟以代理人之身份，要求不知情之代書湯齡，在
      書寫抵押契約書時將原告列為合夥出資人及權利人。事隔數年，原告不知從那
      裡弄了一張不動產轉讓契約書，要求被告將參加人系爭土地權利部分移轉登記
      為原告所有，但參加人從未與原告簽訂此契約，且此份不動產轉讓契約書只有
      標的物移轉，無價金給付，在簽約時也無支付訂金、契約顯有重大瑕疵。
  三、證據：聲請訊問證人汪國勳，並聲請就不動產轉讓契約書中「甲○○」簽名筆
      跡及指紋之真正為鑑定。
丁、本院依職權調閱本院八十五年執全字第二五一八號假扣押執行卷宗。
    理      由
一、原告起訴主張：系爭土地原係訴外人許雲祥、彭明達、謝宏森、徐秀完、甲○○
    五人合夥出資，於八十四年間以許雲祥名義購買並信託登記於其名下，嗣許雲祥
    將其合夥之權利讓與另名合夥人徐秀完，而另一合夥人甲○○就其出資額一００
    ０分之二二五之權利於八十五年十一月七日全數讓與原告，因當時系爭土地受土
    地法第三十條規定農地不得共有之限制，故經合夥人即原告、及訴外人彭明達、
    謝宏森、徐秀完四人全体之同意，將訟爭土地所有權於八十六年一月二十日改信
    託被告乙○○之名義登記，現土地法第三十條已刪除，原告合夥出資為一０００
    分之二二五，自得依出資比例請求被告將系爭各筆土地移轉登記應有部分一００
    ０分之二二五與原告所有，爰以本件訴訟起訴狀繕本之送達，兼作為終止信託契
    約之意思表示，依信託物返還請求權，提起本件訴訟等語。被告則以：被告確實
    是信託契約之受託人，亦願意將土地返還所有權人，惟對於實際所有權人究竟為
    誰，權利範圍多少，被告並不清楚，是被告自不能擅自將系爭土地產權過戶予原
    告等語置辯；被告之參加人亦以：參加人於八十四年與訴外人許雲祥、彭明達、
    謝宏森、徐秀完合夥出資購得系爭土地，並將之信託登記於許雲祥名下，後許雲
    祥將其合夥權利轉售與另一合夥人徐秀完，於徵得全體合夥出資人同意後，將系
    爭土地改信託被告名下，參加人並未與原告簽訂不動產轉讓契約書，且該份不動
    產轉讓契約書只有標的物移轉，無價金給付，在簽約時也無支付訂金、契約顯有
    重大瑕疵，原告並非合夥人等語資為抗辯。
二、按各合夥人之出資及其他合夥財產，為合夥人全體之公同共有，民法第六百六十
    八條定有明文。次按公同共有物權利之行使，除依其公同關係所由規定之法律或
    契約另有規定外，應得公同共有人全體之同意，而以公同共有之財產為訴訟標的
    者，其法律關係之性質既須合一確定，故非由公同共有人全體或得其他公同共有
    人全體之同意起訴或被訴，則於當事人之適格即有欠缺，最高法院四十一年台上
    字第一七０號判例可資參照。經查：
（一）、原告主張系爭土地原係訴外人許雲祥、彭明達、謝宏森、徐秀完、甲○○五
        人「合夥」出資，於八十四年間以許雲祥名義購買之事實，為被告及被告之
        參加人所不爭執，參以原告提出之不動產共有契約書載有「不動產公同共有
        」、「合夥」字眼，原告上開主張堪信為真。從而，原告主張原合夥人甲○
        ○將其出資額一０００分之二二五之權利於八十五年十一月七日全數讓與原
        告乙節縱認屬實，且符合轉讓之規定，原告與訴外人許雲祥、彭明達、謝宏
        森、徐秀完亦應係維持合夥關係，而公同共有系爭土地。
（二）、又審酌原告主張之其他事實及其請求權基礎，係以系爭土地信託登記在被告
        名下，原告以本件訴訟起訴狀繕本之送達，兼作為終止信託契約之意思表示
        ，而本於信託物返還請求權，請求被告將系爭各筆土地移轉登記應有部分一
        ０００分之二二五與原告所有。姑不論：原告是否確實為合夥人之一；系爭
        土地在公同共有之情況下，原告單獨向被告終止信託契約是否使契約合法終
        止；合夥財產，為合夥人全體之公同共有，各公同共有人對公同共有物，並
        無所謂應有部分等問題，依據原告主張之事實，顯係就合夥之財產即系爭土
        地請求返還。
    從而，本件核屬有關合夥財產之訴訟，縱認原告確實如其所言為合夥人之一，惟
    依據卷證資料顯示，訴外人彭明達、謝宏森、徐秀完與原告並無約定得由公同共
    有人中之一人或數人為公同共有物之處分及其他權利之行使，本件起訴亦未經全
    體合夥人之同意，而僅由原告一人提起本件訴訟，揆諸前開說明，本件起訴當事
    人自非適格，應予駁回。
三、據上論結，本件原告之訴為無理由，依民事訴訟法第七十八條，判決如主文。
中      華      民      國    九十      年      九      月      六      日
                                臺灣桃園地方法院民事第一庭
~B審判長法  官  陳世宗
~B      法  官  黃漢權
~B      法  官  許炎灶
右為正本係照原本作成
如對本判決上訴，須於判決送達後廿日內向本院提出上訴狀
中      華      民      國    九十      年      九      月      六      日
~B  法院書記官  蘇  萱
~F0
附表：
  ┌────────────┬─────┬────────┬─────┐
  │    土   地   坐   落   │ 地    號 │面積（平方公尺）│  備   註 │
  ├────────────┼─────┼────────┼─────┤
  │                        │          │                │          │
  │新屋鄉○○○段崁頭厝小段│八四二    │        一八五０│          │
  │                        │          │                │          │
  ├────────────┼─────┼────────┼─────┤
  │                        │          │                │          │
  │新屋鄉○○○段崁頭厝小段│八四二—一│          一五０│          │
  │                        │          │                │          │
  ├────────────┼─────┼────────┼─────┤
  │                        │          │                │          │
  │新屋鄉○○○段崁頭厝小段│八四三    │        二一０五│          │
  │                        │          │                │          │
  ├────────────┼─────┼────────┼─────┤
  │                        │          │                │          │
  │新屋鄉○○○段崁頭厝小段│八四三—一│            九五│          │
  │                        │          │                │          │
  └────────────┴─────┴────────┴─────┘


司法院資訊處製作；財團法人民間司法改革基金會備份。
